ACORDAO-COMPLETO-2535652

ACÓRDÃO 2890/2022 ATA 18/2022 - SEGUNDA CÂMARA

VISTOS, relatados e discutidos estes autos referentes à Tomada de Contas Especial instaurada pelo Fundo Nacional de Desenvolvimento da Educação - FNDE contra o Sr. Osvaldo Gomes Caribé (gestão: 1º/1/2009 a 31/12/2012) , ex-prefeito de Itabela/BA, em face da omissão no dever de prestar contas dos recursos federais recebidos por força do Programa Nacional de Apoio ao Transporte Escolar - Pnate, no exercício de 2012.
ACORDAM os Ministros do Tribunal de Contas da União, reunidos em sessão da 2ª Câmara, ante as razões expostas pelo Relator, em:
9.1. com fundamento nos arts. 1º, inciso I, 16, inciso III, alíneas "b" e "c", 19, caput, e 23, inciso III, da Lei 8.443/1992, julgar irregulares as contas do Sr. Osvaldo Gomes Caribé, condenando-o ao pagamento das quantias abaixo especificadas, atualizadas monetariamente e acrescidas dos juros de mora, calculados a partir das correspondentes datas até a efetiva quitação, fixando-lhe o prazo de 15 (quinze) dias, a contar do recebimento da notificação, para que comprove, perante o Tribunal (art. 214, inciso III, alínea "a", do Regimento Interno/TCU) , o recolhimento da dívida ao Fundo Nacional de Desenvolvimento da Educação, na forma da legislação em vigor:
	Data de ocorrência
	Valor histórico (R$) 

	12/4/2012
	605,61

	13/4/2012
	6.767,71

	30/4/2012
	7.373,32

	17/5/2012
	7.373,32

	2/7/2012
	7.373,32

	2/8/2012
	7.373,32

	5/9/2012
	7.373,32

	2/10/2012
	7.373,32

	5/11/2012
	7.373,32

	4/12/2012
	7.373,31

9.2. aplicar ao Sr. Osvaldo Gomes Caribé a multa prevista no art. 57 da Lei 8.443/1992, no valor de R$ 10.000,00 (dez mil reais) , fixando-lhe o prazo de 15 (quinze) dias, a contar da notificação, para que comprove, perante o Tribunal (art. 214, inciso III, alínea "a", do Regimento Interno/TCU) , o recolhimento da dívida ao Tesouro Nacional, atualizada monetariamente desde a data deste Acórdão até a data do efetivo recolhimento, se for paga após o vencimento, na forma da legislação em vigor;
9.3. autorizar, caso requerido, nos termos do art. 26 da Lei 8.443/1992, o parcelamento das dívidas a que se referem os subitens 9.1 e 9.2 acima, em até 36 (trinta e seis) parcelas mensais e sucessivas, sobre as quais incidirão os correspondentes acréscimos legais (débito: atualização monetária e juros de mora; multa: atualização monetária) , cientificando o responsável de que a falta de pagamento de qualquer parcela importará no vencimento antecipado do saldo devedor, sem prejuízo das demais medidas legais;
9.4. autorizar, desde logo, a cobrança judicial das dívidas a que se refere este Acórdão, caso não atendida a notificação, nos termos do art. 28, inciso II, da Lei 8.443/1992; e
9.5. remeter cópia deste Acórdão à Procuradoria da República no Estado da Bahia, com fundamento no art. 16, § 3º, da Lei 8.443/1992 c/c o § 7º do art. 209 do Regimento Interno do TCU, e ao FNDE para ciência.

Tomada de Contas Especial instaurada em face da omissão no dever de prestar contas dos recursos federais recebidos por força do Programa Nacional de Apoio ao Transporte Escolar  Pnate, no exercício de 2012.

Segunda Câmara

Município de Itabela/BA.

3. Responsável: Osvaldo Gomes Caribé (XXX.833.955-XX).

13.1. Ministros presentes: Bruno Dantas (Presidente), Augusto Nardes e Antonio Anastasia.
13.2. Ministro-Substituto convocado: Marcos Bemquerer Costa (Relator).
13.3. Ministro-Substituto presente: André Luís de Carvalho.

MARCOS BEMQUERER

Trata o processo da Tomada de Contas Especial instaurada pelo Fundo Nacional de Desenvolvimento da Educação - FNDE contra o Sr. Osvaldo Gomes Caribé (gestão: 1º/1/2009 a 31/12/2012) , ex-prefeito de Itabela/BA, em face da omissão no dever de prestar contas dos recursos federais recebidos por força do Programa Nacional de Apoio ao Transporte Escolar - Pnate, no exercício de 2012.
2.	As verbas repassadas pelo FNDE à municipalidade, no aludido exercício, totalizaram R$ 66.359,87 (peças 4 e 5) .
3.	A Secretaria Federal de Controle Interno certificou a irregularidade das contas (peça 23) e a autoridade ministerial atestou haver tomado conhecimento dessa conclusão (peça 25) .
4.	No Tribunal, a Secretaria de Controle Externo de Tomada de Contas Especial - SecexTCE elaborou resumo do iter processual e empreendeu exame técnico da matéria por meio da instrução inserta à peça 40, que reproduzo em parte e com ajustes de forma:
"14. Na instrução inicial (peça 29) , analisando-se os documentos nos autos, concluiu-se pela necessidade de realização da citação do responsável, nestes termos:
'a)	 realizar a citação, com fundamento nos arts. 10, § 1º, e 12, incisos I e II, da Lei 8.443/1992 c/c o art. 202, incisos I e II, do RI/TCU, para que, no prazo de quinze dias, o responsável abaixo indicado, em decorrência das condutas praticadas, apresente alegações de defesa e/ou recolha, aos cofres especificados, a quantia abaixo indicada, atualizada monetariamente a partir da respectiva data até o efetivo recolhimento, abatendo-se na oportunidade a quantia eventualmente ressarcida, na forma da legislação em vigor, que geraram a irregularidade demonstrada a seguir:
Débito relacionado somente ao responsável Osvaldo Gomes Caribé (CPF: XXX.833.955-XX) , Prefeito no período de 1º/1/2009 a 31/12/2012, na condição de gestor dos recursos.
Irregularidade: não comprovação da boa e regular aplicação dos recursos federais repassados ao município de Itabela/BA, em face da omissão no dever de prestar contas dos valores transferidos, no âmbito do Programa Nacional de Apoio ao Transporte Escolar (Pnate) , no exercício de 2012, cujo prazo encerrou-se em 30/4/2013.
Evidências da irregularidade: documento técnico presente na peça 6.
Normas infringidas: art. 37, caput, c/c o art. 70, parágrafo único, da Constituição da República Federativa do Brasil; art. 93 do Decreto-lei 200/1967; art. 66 do Decreto 93.872/1986 e Resolução CD/FNDE nº 12/2011, de 17/03/2011.
Cofre credor: Fundo Nacional de Desenvolvimento da Educação.
Valor atualizado do débito (sem juros) em 19/5/2021: R$ 108.236,04.
Conduta: não demonstrar a boa e regular aplicação dos recursos federais recebidos e geridos por meio do Programa Nacional de Apoio ao Transporte Escolar (Pnate) , no exercício de 2012, em face da omissão na prestação de contas, cujo prazo encerrou-se em 30/4/2013.
 (...) 
b) realizar a audiência, com fundamento nos arts. 10, § 1º, e 12, incisos I e III, da Lei 8.443/1992, c/c o art. 202, incisos I e III, do RI/TCU, para que, no prazo de quinze dias, o responsável abaixo indicado apresente razões de justificativa quanto à não disponibilização das condições materiais mínimas e necessárias para que o seu sucessor pudesse apresentar a prestação de contas dos valores transferidos, no âmbito do Programa Nacional de Apoio ao Transporte Escolar (Pnate) , no exercício de 2012, cujo prazo encerrou-se em 30/4/2013;
Osvaldo Gomes Caribé (CPF: XXX.833.955-XX) , Prefeito no período de 1º/1/2009 a 31/12/2012, na condição de gestor dos recursos.
Irregularidade: não disponibilização das condições materiais mínimas e necessárias para que o seu sucessor pudesse apresentar a prestação de contas dos valores transferidos, no âmbito do Programa Nacional de Apoio ao Transporte Escolar (Pnate) , no exercício de 2012, cujo prazo encerrou-se em 30/04/2013. 
Evidências da irregularidade: documentos presentes nas peças 13-14.
Normas infringidas: art. 37, caput, c/c o art. 70, parágrafo único, da Constituição da República Federativa do Brasil; art. 93 do Decreto-lei 200/1967; art. 66 do Decreto 93.872/1986 e Resolução CD/FNDE nº 12/2011, de 17/03/2011.
 (...) 
14. Em cumprimento ao pronunciamento da unidade técnica (peça 31) , foi efetuada a citação do Sr. Osvaldo Gomes Caribé, como segue:
	Ofício
	Data de Recebimento do Ofício
	Nome do Recebedor do Ofício
	Observação
	Fim do Prazo para Defesa

	28258/2021-TCU/Seproc (peça 33) , de 28/5/2021
			AR devolvido como 'número inexistente' (peça 34) 
	
	52461/2021-TCU/Seproc (peça 37) , de 13/9/2021
	14/10/2021, conforme AR na peça 38
	Osvaldo Gomes Caribé
	Ofício entregue no endereço do responsável
	1º/11/2021

15. No caso vertente, devido ao insucesso da tentativa inicial de notificação do responsável no endereço constante da base de dados da Receita Federal, o ofício de citação foi encaminhado ao endereço constante da base de dados RENACH, e sua entrega no mesmo ficou comprovada (peças 36-38) . Veja-se que resta inequívoca a ciência do responsável sobre as irregularidades apuradas nesta TCE, pois foi o próprio quem assinou o AR [Aviso de Recebimento] citatório (peça 38) .
16. Apesar de regularmente citado, o responsável deixou transcorrer in albis o prazo regimental que lhe foi concedido para apresentar alegações de defesa e/ou efetuar o recolhimento do débito, motivo pelo qual se impõe o reconhecimento da revelia de que trata o art. 12, § 3º, da Lei 8.443/1992.
17. Deve-se observar que, nos processos do TCU, a revelia não implica a presunção de que sejam verdadeiras todas as imputações levantadas contra os responsáveis, diferentemente do que ocorre no processo civil, em que o não comparecimento do réu aos autos leva à presunção da verdade dos fatos narrados pelo autor. Dessa forma, a avaliação da responsabilidade do agente não pode prescindir da prova existente no processo ou para ela carreada.
18. Assim, independentemente da revelia, a avaliação da responsabilidade do agente nos processos desta Corte não prescinde dos elementos existentes nos autos ou para ele carreados, uma vez que são regidos pelo princípio da verdade material (...) . 
19. Entretanto cabe destacar que, nas fases anteriores desta TCE, o responsável também não se manifestou quanto à irregularidade que lhe foi imputada, mantendo-se omisso, conforme registrado no Relatório de TCE presente na peça 20.
20. Adicionalmente, as irregularidades imputadas ao responsável estão claramente demonstradas nos autos, não sendo possível, nesta fase processual, o aproveitamento de qualquer análise de elementos em defesa do Sr. Osvaldo Gomes Caribé.
Da análise da pretensão punitiva
21. O instituto da prescrição da pretensão de ressarcimento ao erário, com base em decisão de tribunal de contas, é tema que vem sendo recentemente debatido no meio jurídico, e, no tocante ao entendimento proferido pelo Supremo Tribunal Federal, no julgamento do RE 636.886 (tema 899) , cabe assinalar que a decisão do STF alcança tão somente a fase judicial de título extrajudicial, não atingindo os processos de controle externo em tramitação no TCU, conforme orientação sufragada pelo Acórdão 6589/2020-TCU-Segunda Câmara, da relatoria do Ministro Raimundo Carreiro.
22. Aliás, da ementa do julgado do STF constou que:
'A pretensão de ressarcimento ao erário em face de agentes públicos reconhecida em acórdão de Tribunal de Contas prescreve na forma da Lei 6.830/1980 (Lei de Execução Fiscal) .'
23. Portanto, até o trânsito em julgado do acórdão condenatório do TCU, permanece imprescritível a pretensão de ressarcimento ao erário decorrente da instauração da tomada de contas especial, conforme Enunciado da Súmula 282 do TCU ('As ações de ressarcimento movidas pelo Estado contra os agentes causadores de danos ao erário são imprescritíveis') .
24. Dessa forma, identificado dano ao erário, deve-se instaurar e julgar o processo de tomada de contas especial para responsabilizar seus agentes causadores, respeitando o direito ao contraditório e à ampla defesa, independentemente de quando ocorreram os atos impugnados.
25. Já a pretensão punitiva do TCU, conforme Acórdão 1441/2016-TCU-Plenário, que uniformizou a jurisprudência acerca dessa questão, subordina-se ao prazo geral de prescrição indicado no art. 205 do Código Civil, que é de 10 anos, contado da data de ocorrência da irregularidade sancionada, nos termos do art. 189 do Código Civil, sendo este prazo interrompido pelo ato que ordenar a citação, a audiência ou a oitiva do responsável. Conforme o mesmo Acórdão, a ocorrência dessa espécie de prescrição será aferida, independentemente de alegação da parte, em cada processo na qual haja intenção de aplicação das sanções previstas na Lei 8.443/1992.
26. Considerando que o fato gerador do débito é a não comprovação das despesas, ante a omissão no dever de prestar contas, entende-se que o termo a quo para a contagem do prazo prescricional é a data da apresentação da prestação de contas, que se deu em 30/4/2013 (peça 6) , oportunidade em que deveria restar comprovada a boa e regular aplicação dos recursos, conforme entendimento expressado nos Acórdão 2278/2019-TCU-Primeira Câmara (rel. Min. [subst.] Augusto Sherman) e 3749/2018-Segunda Câmara (rel. Min. Ana Arraes) , extraídos da jurisprudência selecionada do Tribunal. Sendo assim, em razão de não ter transcorrido mais de 10 anos entre essa data e a data do ato que ordenou a citação (21/5/2021 - peça 31) , constata-se que não ocorreu a prescrição da pretensão punitiva.
27. Em se tratando de processo em que a parte interessada não se manifestou acerca das irregularidades imputadas, não há elementos para que se possa efetivamente aferir e reconhecer a ocorrência de boa-fé na conduta do responsável, podendo este Tribunal, desde logo, proferir o julgamento de mérito pela irregularidade das contas, conforme os §§ 2º e 6º do art. 202 do Regimento Interno do TCU (...) . 
28. Diante da revelia do responsável e inexistindo nos autos elementos que permitam concluir pela ocorrência de boa-fé ou de outros excludentes de culpabilidade em sua conduta, propõe-se que suas contas sejam julgadas irregulares, e que o Sr. Osvaldo Gomes Caribé seja condenado ao recolhimento do débito apurado e à aplicação das multas previstas nos arts. 57 e 58 da Lei 8.443/1992, tendo em vista que a citação e a audiência do responsável ocorreram por fatos distintos ('não comprovação da boa e regular aplicação dos recursos repassados' e 'não disponibilização das condições materiais mínimas e necessárias para que o seu sucessor pudesse apresentar a prestação de contas', respectivamente) , em conformidade com a jurisprudência do TCU, como segue:
'É possível a aplicação concomitante das multas previstas nos arts. 57 e 58 da Lei 8.443/1992 ao mesmo responsável quando os fatos motivadores de cada penalidade são distintos.' (Acórdão 4194/2020-TCU-Primeira Câmara/Relator: [Min.] BENJAMIN ZYMLER e Acórdão 1592/2017-TCU-Primeira Câmara/Relator: [Min.] BRUNO DANTAS) ."
5.	Diante do exposto, a SecexTCE ofereceu ao Tribunal a seguinte proposta de encaminhamento (peças 40 a 42) :
	5.1. considerar revel o Sr. Osvaldo Gomes Caribé, nos termos do art. 12, § 3º, da Lei 8.443/1992;
	5.2. com fundamento no art. 16, inciso III, alíneas b e c, da Lei 8.443/1992, julgar irregulares as contas do Sr. Osvaldo Gomes Caribé, condenando-o ao pagamento das importâncias a seguir especificadas:
	Data de ocorrência
	Valor histórico (R$) 

	12/4/2012
	605,61

	13/4/2012
	6.767,71

	30/4/2012
	7.373,32

	17/5/2012
	7.373,32

	2/7/2012
	7.373,32

	2/8/2012
	7.373,32

	5/9/2012
	7.373,32

	2/10/2012
	7.373,32

	5/11/2012
	7.373,32

	4/12/2012
	7.373,31

	5.3. aplicar ao Sr. Osvaldo Gomes Caribé as multas previstas no art. 57 da Lei 8.443/1992 e no art. 58, inciso II, da mesma lei;
	5.4. autorizar, com fundamento no art. 26 da Lei 8.443/1992, o parcelamento, caso requerido, e a cobrança judicial das dívidas, nos termos do art. 28, inciso II, da Lei 8.443/1992; e
	5.5. encaminhar cópia da deliberação que vier a ser proferida à Procuradoria da República no Estado da Bahia, com base no § 3º do art. 16 da Lei 8.443/1992 c/c o § 7º do art. 209 do Regimento Interno/TCU, para adoção das medidas que entender cabíveis, e ao FNDE, para ciência.
6.	O Ministério Público junto a este Tribunal, representado pelo Procurador Rodrigo Medeiros de Lima, divergiu parcialmente do encaminhamento sugerido pela unidade técnica, ao entender que não deve ser imposta ao responsável a multa capitulada no art. 58, inciso II, da Lei 8.443/1992, conforme os seguintes fundamentos (peça 43) :
"2. No entender do Ministério Público, a irregularidade que fundamenta a proposta de aplicação da supramencionada sanção, qual seja: 'não disponibilização das condições materiais mínimas e necessárias para que o seu sucessor pudesse apresentar a prestação de contas dos valores transferidos (...) ', que acarretou a omissão do prefeito sucessor no seu dever de prestar contas, está contida no fato gerador do débito, qual seja: não demonstração da regular aplicação dos recursos geridos em face da omissão na prestação de contas. 
3. Assim, reputa-se suficiente a aplicação da multa prevista no artigo 57 da Lei 8.443/1992 ao responsável, sob pena de o TCU incorrer em bis in idem. 
4. Quanto ao termo inicial para a aferição da ocorrência da prescrição, propomos singelo ajuste, a fim de considerar como seu termo inicial o dia seguinte ao término do mandato do responsável, ocorrido em 31/12/2012. Tal medida não altera a conclusão pela inocorrência da prescrição, considerando que o prazo prescritivo foi interrompido em 21/5/2021 (peça 31) , com menos de dez anos desde o advento do termo inicial."
	É o Relatório.

não há.

Procurador Rodrigo Medeiros de Lima.

TOMADA DE CONTAS ESPECIAL. RECURSOS DO PROGRAMA NACIONAL DE APOIO AO TRANSPORTE ESCOLAR. EXERCÍCIO DE 2012. NÃO DEMONSTRAÇÃO DA BOA E REGULAR APLICAÇÃO DAS VERBAS FEDERAIS PERCEBIDAS, EM VISTA DA OMISSÃO NO DEVER DE PRESTAR CONTAS. IRREGULARIDADE DAS CONTAS DO EX-PREFEITO. DÉBITO E APLICAÇÃO DE MULTA.

TOMADA DE CONTAS ESPECIAL (TCE)

Secretaria de Controle Externo de Tomada de Contas Especial - SecexTCE.

Trata o processo da Tomada de Contas Especial instaurada pelo Fundo Nacional de Desenvolvimento da Educação - FNDE contra o Sr. Osvaldo Gomes Caribé (gestão: 1º/1/2009 a 31/12/2012) , ex-prefeito de Itabela/BA, em face da omissão no dever de prestar contas dos recursos federais recebidos por força do Programa Nacional de Apoio ao Transporte Escolar - Pnate, no exercício de 2012.
2.	As verbas repassadas à municipalidade no âmbito do Pnate, no exercício de referência, totalizaram R$ 66.359,87, consoante ordens bancárias e cópia do extrato da conta corrente específica do programa (peças 4 e 5) .
3.	Diante da omissão no dever de prestar contas dos recursos percebidos, o FNDE notificou o responsável para oferecer a prestação de contas ou devolver a quantia transferida ao município. Em vista da ausência de manifestação do ex-gestor, o Fundo instaurou a presente Tomada de Contas Especial.
4. 	Nesta Corte, a Secretaria de Controle Externo de Tomada de Contas Especial - SecexTCE empreendeu, por delegação de competência e via Secretaria de Gestão de Processos - Seproc, a citação e a audiência do responsável, nos seguintes termos (peça 29) : a) citação - para que recolhesse o débito quantificado no processo e/ou apresentasse alegações de defesa acerca da não comprovação do bom e regular emprego dos recursos federais, ante a omissão no dever de prestar contas dos valores transferidos; e b) audiência - não disponibilização das condições materiais mínimas e necessárias para que o seu sucessor pudesse apresentar a prestação de contas das verbas em questão, cujo termo final expirou em 30/4/2013.
5.	Notificado, o Sr. Osvaldo Gomes Caribé não adimpliu a dívida, tampouco trouxe ao descortino do Tribunal suas alegações de defesa ou suas razões de justificativa, deixando transcorrer in albis o prazo que lhe foi conferido, o que caracteriza a revelia prevista no art. 12, § 3º, da Lei 8.443/1992.
6.	Após examinar o mérito do processo, a unidade instrutiva opinou, em substância, pela irregularidade das contas do ex-prefeito, com a sua condenação ao pagamento do débito apurado e aplicação das multas previstas no art. 57 da Lei 8.443/1992 e no art. 58, inciso II, da mesma lei. 
7.	O Ministério Público junto ao TCU concordou parcialmente com a proposta da unidade técnica. Antagonizou-se a sugestão da SecexTCE de impor a sanção pecuniária do art. 58, inciso II, da Lei 8.443/1992, por compreender que a irregularidade que fundamentaria essa pena "não disponibilização das condições materiais mínimas e necessárias para que o seu sucessor pudesse apresentar a prestação de contas dos valores transferidos" estaria "contida no fato gerador do débito, qual seja: não demonstração da regular aplicação dos recursos geridos em face da omissão na prestação de contas." (peça 43) .
8.	Apesar de não alterar a conclusão pela não incidência da prescrição da pretensão sancionatória na hipótese dos autos, o Parquet propôs ainda ajuste no termo inicial para a aferição da prescrição, a fim de que se considere o dia seguinte ao término do mandato do responsável, ocorrido em 31/12/2012.
9.	Fixadas a situação fático-jurídica, a análise e a proposta de desfecho oferecida ao Tribunal para os autos, passo à apreciação da matéria.
10.	No caso concreto, a ausência da prestação de contas impediu a comprovação da boa e regular utilização dos recursos públicos federais transferidos à municipalidade pelo FNDE, sob a égide do Pnate, durante o exercício financeiro de 2012.
11.	Deve-se deixar bem vincado que cabe ao gestor que se comprometeu a aplicar as verbas federais nas finalidades acordadas o ônus de comprovar o adequado emprego da integralidade dos recursos públicos, mediante documentação suficiente e hábil para tanto, o que não ocorreu nestes autos. Lembro que o dever de demonstrar a boa e regular utilização do dinheiro público decorre de imposição derivada do ordenamento jurídico, nos termos do bloco normativo composto pelas disposições dos arts. 70, parágrafo único, da Constituição Federal, 93 do Decreto-lei 200/1967 e 66 do Decreto 93.872/1986.
12.	Registre-se ainda que consta dos autos cópia da Ação Civil Pública por Ato de Improbidade, de 23/4/2013, em que o município de Itabela/BA, representado pelo prefeito sucessor, ingressou em juízo contra o Sr. Osvaldo Gomes Caribé, em razão da má gestão dos recursos do Pnate nos exercícios de 2011 e 2012, com a alegação de que, nos arquivos da prefeitura, não foram encontrados quaisquer documentos referentes ao aludido programa (peça 13) . Ou seja, o alcaide que assumiu a administração municipal após o responsável adotou medidas de resguardo do erário e não foi omisso no dever de prestar contas, pois, nos termos da petição em referência, não dispunha dos meios necessários para tanto. 
13.	Nessa conexão de ideias, em vista da falta de prestação de contas e diante da impossibilidade de apreciar a adequada utilização das verbas em exame, entendo que está seguramente evidenciada a necessidade de responsabilização do Sr. Osvaldo Gomes Caribé, uma vez que era o prefeito à época dos repasses e da gestão dos recursos em epígrafe (de 2009 a 2012) . Em consequência, as contas do ex-agente público devem ser julgadas irregulares, condenando-se o responsável ao pagamento do débito quantificado no processo.
14.	Sobre a possibilidade de imposição cumulativa das multas previstas nos arts. 57 e 58, inciso II, da Lei 8.443/1992 (haja vista que o ex-alcaide foi instado a se manifestar nos autos mediante audiência e citação por ocorrências distintas, v. item 4 acima) , acolho a sugestão do Parquet de aplicar somente a pena pecuniária proporcional ao dano capitulada no art. 57 da Lei 8.443/1992, por absorção da irregularidade menos gravosa e que, em tese, ensejaria a imputação da multa a que se refere o art. 58 da mesma lei (no caso, a "não disponibilização das condições materiais mínimas e necessárias para que o seu sucessor pudesse apresentar a prestação do Pnate") . Em idêntica exegese, alinho os Acórdãos 8.024/2016 (rel. min. Ana Arraes) e 13.065/2019 (rel. min. Aroldo Cedraz) , ambos da 2ª Câmara, e o Acórdão 633/2020-TCU-Primeira Câmara (de minha relatoria) . 
15.	Ainda acerca da multa, registro que não houve prescrição da pretensão sancionatória decenal, nos termos do Acórdão 1441/2016-TCU-Plenário (rel. min. Benjamin Zymler; red. min. Walton Alencar Rodrigues) , pois o ato interruptivo da prescrição que ordenou a citação ocorreu em 21/5/2021 (peça 31) e as irregularidades que permeiam estes autos se deram em 2012, bem como o termo final para apresentação da prestação de contas expirou em 30/4/2013.
16.	Acerca do dies a quo para o fim de contagem do prazo prescricional, esta Corte tem deliberado que (excerto colhido da ferramenta de pesquisa do Tribunal "jurisprudência selecionada") :
"Nos casos de não comprovação da regular aplicação de recursos repassados mediante convênios ou instrumentos similares, a data limite para entrega da prestação de contas final ou a data da efetiva entrega antecipada assinala o marco inicial da contagem do prazo de prescrição da pretensão punitiva do TCU." Acórdão 2096/2021-TCU-Plenário (rel. min. Jorge Oliveira) , 11.930/2020 - 2ª Câmara (de minha relatoria) e 2.278/2019 - 1ª Câmara (rel. min. subst. Augusto Sherman) .
17.	Em processos que envolvem a transferência de recursos do FNDE, via Pnate, igualmente tenho adotado como marco inicial para aferição da prescrição a data limite da prestação de contas, conforme os fragmentos dos votos que impulsionaram os julgados abaixo, de minha relatoria: 
Acórdão 18107/2021-TCU-Segunda Câmara
"18. Segundo informado pelo tomador de contas especial, a prestação de contas tinha como limite a data de 30/04/2013, não tendo transcorrido mais de dez anos até a ordenação da citação do responsável, datada de 3/7/2018 (peça 25) ."
Acórdão 9969/2021-TCU-Segunda Câmara
"12. Segundo informado pelo tomador de contas especial (peça 18, p. 1) , a prestação de contas tinha como limite a data de 30/04/2013, não tendo transcorrido mais de dez anos até o despacho que ordenou a citação da responsável, datado de 24/01/2020 (peça 29) ."
18.	Outrossim, deve ser autorizado o pagamento das dívidas em até 36 parcelas mensais e consecutivas, caso solicitado, e a cobrança judicial.
19.	Por fim, deve-se encaminhar cópia do Acórdão que vier a ser proferido à Procuradoria da República no Estado da Bahia, com fundamento no art. 16, § 3º, da Lei 8.443/1992 c/c art. 209, § 7º, do Regimento Interno do TCU, e ao FNDE para ciência.
	 Ante o exposto, voto por que seja adotada a deliberação que ora submeto a este Colegiado.
T.C.U., Sala das Sessões, em 7 de junho de 2022.
MARCOS BEMQUERER COSTA
Relator